臺灣高等法院刑事判決
111年度上訴字第1344號
上  訴  人  
即  被  告  梁金亮



選任辯護人  辜得權律師
上列上訴人因毒品危害防制條例案件，不服臺灣新北地方法院11
0年度訴字第1217號，中華民國111年1月25日第一審判決（起訴
案號：臺灣新北地方檢察署110年度偵字第31172號），提起上訴
，本院判決如下：
    主  文
上訴駁回。
    事  實
一、梁金亮與真實姓名年籍不詳、通訊軟體Telegram暱稱「光頭
    」之成年男子(下稱「光頭」)均明知4-甲基甲基卡西酮(Mep
    hedrone)、愷他命(Ketamine)均為毒品危害防制條例第2條
    第2項第3款規定之第三級毒品，依法不得販賣、持有，竟共
    同基於販賣第三級毒品以營利之犯意聯絡，由「光頭」於民
    國110年7月12日4時4分許，使用通訊軟體WeChat(下稱微信)
    暱稱「紅髮娛樂」向執行網路巡邏勤務之喬裝警員傳送「24
    H特別優惠 JKF奶模精油芳療（預約）調情推拿1H-2000 全
    身精油奶推（推好推滿）2H-4000另購迷迭香精油1瓶新臺幣
    【下同】500元（5瓶以上優惠）」之隱含販賣毒品之暗示性
    訊息，欲伺機販賣含有4-甲基甲基卡西酮成分之毒品咖啡包
    (下稱毒品咖啡包)與不特定人。該喬裝警員遂基於蒐證目的
    而無購買毒品之真意，佯裝為購毒者，於110年7月22日17時
    55分許起，使用微信向「紅髮娛樂」佯稱欲購買毒品，雙方
    並達成以2千元買賣上開毒品咖啡包5包之合意。「光頭」再
    以Telegram與梁金亮所有如附件3所示之行動電話連繫，指
    示梁金亮前往約定之交易地點即新北市○○區○○街00巷00號前
    進行交易，梁金亮遂攜帶其稍早於同日(即22日)10時許，向
    「光頭」同時購得而持有如附件編號1所示之毒品咖啡包(其
    中5包供本次交易所用、其餘23包預備供販賣所用)，及如附
    件編號2所示預備供販賣所用之愷他命赴約，嗣於同日20時5
    分許，梁金亮在上開交易地點將附件編號1所示之5包毒品咖
    啡包交與喬裝買家之警員並收取2千元價金後，旋經員警以
    現行犯逮捕，並附帶搜索而扣得如附件所示之物，因而未能
    完成本次交易。
二、案經新北市政府警察局海山分局報告臺灣新北地方檢察署檢
    察官偵查起訴。
　　理  由
壹、證據能力部分：
    本院以下援引之非供述證據資料，檢察官、上訴人即被告梁
    金亮(下稱被告)及其辯護人於本院準備程序及審判程序時對
    其證據能力均表示沒意見（見本院卷第65至66、106至109頁
    ），且其中關於刑事訴訟法第164條第2項規定，證物如為文
    書部分，係屬證物範圍。該等可為證據之文書，已經依法踐
    行調查證據之程序，即提示或告以要旨，自具有證據能力，
    併此敘明。
貳、實體部分：
一、認定事實所憑之證據及理由：
(一)上揭事實，業據被告於偵查、偵查、原審及本院準備程序及
    審判程序時坦承不諱（見偵卷第15至23、87至89頁，原審卷
    第53、105頁，本院卷第64、67、106至109頁），並有新北
    市政府警察局海山分局搜索扣押筆錄、扣押物品目錄表、警
    員職務報告、暱稱「紅髮娛樂」與喬裝毒品買家警員之微信
    對話譯文及對話截圖、現場照片、查獲照片、車輛詳細資料
    報表各1份附卷可稽（見偵卷第25至29、37至40、47、52至5
    6、61頁），及如附件編號1、2「證據及其出處」欄所示之
    證據在卷可憑，復有如附件所示之物扣案可資佐證，是被告
    上開任意性自白確與事實相符，應堪採信。
(二)次按刑法關於正犯、從犯之區別，係以其主觀之犯意及客觀
    之犯罪行為為判斷標準，凡以自己犯罪之意思而參與犯罪，
    無論其所參與者是否係犯罪構成要件之行為，皆為正犯；其
    以幫助他人犯罪之意思而參與犯罪，所參與者苟係犯罪構成
    要件之行為，亦為正犯；必以幫助他人犯罪之意思而參與犯
    罪，所參與者又為犯罪構成要件以外之行為，始為從犯。且
    聯絡毒品買賣、交付毒品、收取毒品買賣價金等行為，均屬
    販賣毒品罪構成要件事實之部分行為，苟有參與其事，即係
    分擔實行犯罪行為，自應負共同販賣毒品罪責（最高法院97
    年度台上字第3843號判決意旨參照，同法院109年度台上字
    第1957號判決併同此旨）。又衡以毒品價格昂貴且不易取得
    ，其販賣行為涉及重罪，並為治安機關所嚴加查緝，若販賣
    毒品之人無利可圖，應無冒著被查獲之風險而平白攜帶毒品
    往返送交他人、自曝於險之理，故販賣毒品之人有從中賺取
    價差或量差而牟利之意圖及事實，應屬合理認定（最高法院
    107年度台上字第140號判決意旨參照）。㈡
(三)本案係由「光頭」使用微信暱稱「紅髮娛樂」之名義與喬裝
    警員達成買賣毒品咖啡包之合意後，由「光頭」指示被告赴
    約進行交易，由被告負責交付毒品咖啡包並收取價金，揆諸
    前揭說明，被告所分擔之交付毒品、收取價金行為，均屬販
    賣毒品之構成要件行為，且足見被告與「光頭」間有犯意聯
    絡及行為分擔，自應論以共同正犯。參以被告供稱如附件編
    號1、2所示之毒品，係伊先付錢向「光頭」進貨購得，若成
    功出售，每1公克愷他命伊可以獲利400元、每包毒品咖啡包
    伊可以獲利200元左右等語（見偵卷第89頁），被告既欲從
    中賺取價差牟利，堪認本件被告其主觀上具有營利意圖無訛
    。
(四)從而，本件事證明確，被告上開販賣第三級毒品未遂犯行，
    足堪認定，應予依法論科。
二、論罪部分：
(一)按販賣毒品之犯行，以售賣者與購買者雙方就買賣毒品之重
    要內容有所意思表示而達成契約之合致時，即已著手於販賣
    毒品構成要件之行為，於售賣者實際交付毒品，該項販賣毒
    品行為始告既遂（最高法院100年度台上字第6466號判決意
    旨參照）。又刑事偵查技術上所謂之「釣魚偵查」，係指對
    於原已犯罪或具有犯罪故意之人，以設計引誘之方式，使其
    暴露犯罪事證，而加以逮捕或偵辦而言，此純屬偵查犯罪技
    巧之範疇，並未違反憲法對於基本人權之保障，且於公共利
    益之維護有其必要性存在，又於此情形，因毒品購買者為辦
    案佯稱購買，而將販賣者誘出以求人贓俱獲，因其無實際買
    受之真意，且在警察監視之下伺機逮捕，事實上亦不能真正
    完成買賣，則該次行為，僅能論以販賣未遂（最高法院100
    年度台上字第4498號判決意旨參照）。被告與「光頭」基於
    共同販賣第三級毒品之犯意聯絡，由「光頭」利用微信發送
    販售第三級毒品之隱喻訊息，經員警佯裝購毒者偽稱欲購買
    毒品，雖無實際購毒之真意，但被告與「光頭」既有販毒之
    故意，且推由被告依約攜帶毒品前往交付，即已著手實施販
    毒之行為，形式上被告與佯裝買家之員警縱已互為交付毒品
    及價金，但此交易因警察埋伏在側，伺機逮捕，屬所謂「控
    制下交付」之適例，事實上不能謂真正完成買賣毒品之行為
    ，是核被告所為，係犯毒品危害防制條例第4條第6項、第3
    項之販賣第三級毒品未遂罪。
(二)另按行為人意圖營利而購入毒品後，在尚未尋找買主前，即
    為警查獲，既未對外銷售或行銷，難認其意圖營利而購入毒
    品之行為，與該罪之構成要件實現具有必要關聯性，即非屬
    著手販賣之行為，應僅成立意圖販賣而持有毒品罪（最高法
    院109年度台上字第4861號判決意旨參照）。扣案如附件編
    號2所示之愷他命係被告預備供販賣所用，然尚未找到買家
    即遭查獲，且其來源與本次販賣之附件編號1毒品咖啡包(含
    已經議定交易之5包及預備供販賣之23包)係同時同地向「光
    頭」購得等情，業據被告供陳在卷（見偵卷第19頁），而卷
    內並無證據證明被告係分別向不同人取得、亦無證據證明被
    告就愷他命部分有何對外兜售而著手於販賣之構成要件行為
    ，是依「罪證有疑，利於被告」原則，應認被告係同時持有
    如附件編號1、2所示之毒品，且附件編號2愷他命並未著手
    於販賣行為而應僅論以意圖販賣而持有毒品罪；再按被告同
    時持有不同種類之同級毒品，因屬侵害社會法益，僅單純論
    以一罪（最高法院96年度台上字第6708號判決；本院暨所屬
    法院107年法律座談會刑事類提案第7號研討結果參照），是
    被告意圖販賣而同時持有如附件編號1、2所示之第三級毒品
    ，為單純一行為，應僅論以1罪；又意圖販賣而持有之低度
    行為應為上開販賣第三級毒品未遂之高度行為所吸收，故就
    持有附件編號1、2所示部分，均不另論罪，附此敘明。
(三)被告與「光頭」就上開販賣第三級毒品未遂之犯行，具有犯
    意聯絡及行為分擔，均為共同正犯。
(四)刑之減輕事由：
 1、被告著手於本案之販賣第三級毒品行為之實行，惟未及售出
    即為警查獲，為未遂犯，爰依刑法第25條第2項規定，按既
    遂犯之刑減輕之。
 2、被告於偵查、原審及本院審理中對於本案犯行均坦承不諱，
    已如前述，應依毒品危害防制條例第17條第2項規定遞減輕
    其刑。
 3、被告無從依毒品危害防制條例第17條第1項規定減輕其刑：
    毒品危害防制條例第17條第1項規定：「犯毒品危害防制條
    例第4條至第8條、第10條或第11條之罪，供出毒品來源，因
    而查獲其他正犯或共犯者，減輕或免除其刑」。被告於偵查
    中雖供稱其毒品來源係真實姓名年籍不詳、Telegram暱稱「
    光頭」，且微信暱稱為「紅髮娛樂」之人（見偵卷第89頁）
    ，惟本件並無因被告之供述而查獲該人等情，有臺灣新北地
    方檢察署110年12月14日新北檢錫慎110偵31172字第1100118
    971號函、新北市政府警察局海山分局110年12月16日新北警
    海刑字第1103970381號函、新北市政府警察局海山分局110
    年12月16日公務電話紀錄各１份附卷可按（見原審卷第47、6
    3、65頁），是本案並未因被告供述查獲其毒品上游或其他
    正犯、共犯，自無從依毒品危害防制條例第17條第1項規定
    減輕其刑。
 4、至原審辯護人固請求依刑法第59條規定酌量減輕其刑（見原
    審卷第106頁）：
  ①按犯罪之情狀顯可憫恕者，認科以最低度刑仍嫌過重者，得
    酌量減輕其刑，刑法第59條定有明文。按刑法第59條規定之
    酌量減輕其刑，必須犯罪另有特殊之原因與環境，在客觀上
    足以引起一般同情，認為即使予以宣告法定最低度刑，猶嫌
    過重者，始有其適用。此所謂法定最低度刑，固包括法定最
    低本刑；惟遇有其他法定減輕之事由者，則應係指適用其他
    法定減輕事由減輕其刑後之最低度刑而言。倘被告別有法定
    減輕事由者，應先適用法定減輕事由減輕其刑後，猶認其犯
    罪之情狀顯可憫恕，即使科以該減輕後之最低度刑仍嫌過重
    者，始得適用刑法第59條規定酌量減輕其刑。又所謂「犯罪
    之情狀」，與同法第57條規定科刑時應審酌之一切情狀，並
    非有截然不同之領域，於裁判上酌減其刑時，應就犯罪一切
    情狀（包括第57條所列舉之10款事項），予以全盤考量，審
    酌其犯罪有無顯可憫恕之事由（例如有無特殊之原因與環境
    、在客觀上是否足以引起一般同情、有無情輕法重情形等等
    ），資為判斷。
  ②本案被告所犯販賣第三級毒品未遂罪，其最低法定刑為7年以
    上有期徒刑，依前揭未遂犯、毒品危害防制條例第17條第2
    項規定減輕其刑後，其有期徒刑之最低度刑為1年9月，相較
    原本7年以上有期徒刑之法定刑，已減輕甚多；又綜觀被告
    於本案之犯行，其縱與喬裝買家之警員議定買賣之毒品咖啡
    包僅為5包，然被告尚有攜帶23包毒品咖啡包、6包愷他命欲
    伺機販售與其他人，參以被告自陳其與「光頭」合作已有2
    、3個月等語（見偵卷第89頁），及前述其可從中賺取價差
    之數額，可見其販毒行為並非偶一為之，顯然漠視國家對於
    毒品買賣之禁令，助益毒品之流布，其既無畏嚴刑之峻厲，
    自應為其行為負責。因此，綜觀其犯罪情節、行為惡性，與
    其減輕後之上開最低度刑相較，實難認在客觀上有何足以引
    起一般同情而有情輕法重之情形，自無刑法第59條規定減輕
    其刑之適用，是原審辯護人請求依上開規定對被告酌量減輕
    其為被刑云云，自非可採。
三、上訴駁回之理由：　　
(一)原審以被告涉犯共同販賣第三級毒品未遂罪，事證明確，審
    酌被告明知4-甲基甲基卡西酮、愷他命有害人體健康，向為
    政府嚴禁持有、販賣，竟為本案販賣第三級毒品犯行，所為
    實非可取，幸因員警施以釣魚偵查致其犯行未遂，毒害並未
    擴散；考量被告犯後坦承犯行之態度，以及被告就共同販賣
    第三級毒品之分工角色、預計獲利之金額、販賣毒品之售價
    、數量等犯罪情節，兼衡被告之犯罪動機、目的、手段，暨
    其自陳國中畢業、從事車行修車工作、月收入約2萬6千元、
    需撫養有學習障礙並領有殘障手冊之胞姊、家庭經濟狀況勉
    持（見原審卷第106頁）等一切情狀，量處有期徒刑2年；並
    敘明被告前甫於110年4月8日14時許，遭警方查獲其持有愷
    他命20包(檢出純質淨重5公克以上)、混合第三、四級毒品
    之毒品咖啡包46包(檢出混合第三級毒品4-甲基甲基卡西酮
    、微量第三級毒品硝甲西泮、芬納西泮、甲基-N,N-二甲基
    卡西酮、微量第四級毒品硝西泮)，而遭起訴涉犯毒品危害
    防制條例第5條第3項之意圖販賣而持有第三級毒品罪嫌，及
    同條例第9條第3項、第5條第3項、第4項之意圖販賣而持有
    第三、四級毒品而混合2種以上毒品罪嫌，且該混合第三、
    四級毒品之毒品咖啡包46包之外包裝，係載有「ABATHING」
    、「AAPE」字樣等情，有臺灣臺北地方檢察署檢察官110年
    度偵字第12451號起訴書1份附卷可參（見原審卷第21至25頁
    ，下稱前案），而本案與警方交易之毒品咖啡包外包裝，亦
    載有「ABATHING」、「AAPE」字樣乙情，此經被告供陳在卷
    （見偵卷第19頁），並有扣案毒品咖啡包照片附卷為佐（見
    偵卷第47頁照片編號2），可見被告前案與本案遭查扣之毒
    品咖啡包外觀相似、均含有第三級毒品4-甲基甲基卡西酮成
    分，且前後2案遭查扣者均同時有毒品咖啡包與愷他命，是
    前後2案情節相似、具有同質性；辯護人固為被告辯護稱：
    前案被告僅係單純持有毒品等語（見原審卷第106頁），縱
    使採信此等辯解，然被告於110年4月8日遭警方查獲後，復
    於同年7月22日再為本案犯行，間隔約僅3月餘，不僅並未因
    前案習取教訓，反而由前案持有毒品之行為，進而為本案販
    賣毒品之犯行，可見被告並非偶發犯，且主觀之法敵對意識
    、犯行之不法內涵均有所提升，綜合上情依法裁量後，認本
    案犯行並無「認以暫不執行為適當」之情形，即無給予緩刑
    之餘地，爰不予宣告緩刑；另說明查獲之第三級、第四級毒
    品，應視行為人之行為是否已構成刑事犯罪而論，若與刑事
    犯罪有關，則應依刑法違禁物或犯罪所用之物之相關規定宣
    告沒收，否則即應回歸毒品危害防制條例第18條第1項後段
    規定之行政秩序罰，由行政機關予以沒入銷燬。扣案如附件
    編號1、2所示之物，經鑑定結果，均含有第三級毒品成分乙
    情，詳如附件「鑑定結果/說明」欄所示，且編號1之毒品咖
    啡包，其中5包係供被告著手為本案販賣第三級毒品未遂犯
    行所用之物，其餘23包以及編號2之愷他命則均係預備供販
    賣所用之物，被告係意圖販賣而同時持有上開毒品乙情，業
    經被告供陳在卷（見偵卷第19、22頁，本院卷第110頁），
    核均與被告本案犯行有直接關連，又屬違禁物，除鑑定用畢
    部分因已滅失外，自應連同無析離實益之外包裝，依刑法第
    38條第1項規定均宣告沒收；又扣案如附件編號3所示之行動
    電話，係被告所有且供其為本案販賣第三級毒品未遂犯行所
    用之物，此經被告供陳在卷（見偵卷第89頁，原審卷第99頁
    ），又無證據證明共犯「光頭」就前揭物品有所有權或事實
    上之處分權，爰僅於被告所犯之罪刑項下宣告沒收；至扣案
    如附件編號4所示之行動電話，被告供明為其所有，然與本
    案犯行無關等語（見偵卷第89頁，原審卷第99頁），由於卷
    內並無證據證明與本案犯行有何關連，且非違禁物，爰不予
    宣告沒收。經核認事用法均無不合，量刑亦甚妥適。
(二)被告提起上訴，其上訴理由主張：原審量刑過重，請求從輕
    量刑，給予緩刑宣告云云（見本院卷第33至39、64、86、92
    至93頁)。惟查：㈠按量刑之輕重，屬於為裁判之法院得依職
    權自由裁量之事項，苟其量刑已以行為人之責任為基礎，並
    斟酌刑法第57條所列一切情狀，在法定刑度內，酌量科刑，
    如無偏執一端，致明顯輕重失衡情形，不得遽指為不當或違
    法。查本件原判決已審酌刑法第57條所定科刑應審酌事項，
    在法定刑度範圍內予以科刑，難認有何輕重失衡情形，另按
    量刑輕重係屬事實審法院得依職權自由裁量之事項，本件原
    審量刑已審酌被告明知4-甲基甲基卡西酮、愷他命有害人體
    健康，向為政府嚴禁持有、販賣，竟為本案販賣第三級毒品
    犯行，所為實非可取，幸因員警施以釣魚偵查致其犯行未遂
    ，毒害並未擴散；考量被告犯後坦承犯行之態度，以及被告
    就共同販賣第三級毒品之分工角色、預計獲利之金額、販賣
    毒品之售價、數量等犯罪情節，兼衡被告之犯罪動機、目的
    、手段，暨其自陳國中畢業、從事車行修車工作、月收入約
    2萬6千元、需撫養有學習障礙並領有殘障手冊之胞姊、家庭
    經濟狀況勉持（見原審卷第106頁）等一切情狀，而為刑之
    量定，既未逾越法定刑度，亦無濫用自由裁量權限或違反比
    例原則，其量刑自屬妥適，而無被告上訴意旨所指量刑過重
    情事。㈡被告於本院審理中因另涉犯幫助犯洗錢防制法第14
    條第1項之幫助洗錢罪，於111年5月26日經原審法院判處有
    期徒刑2月，併科罰金新臺幣5仟元，有本院前案異動查證作
    業表及原審法院111年度金訴字第428號刑事判決影本各1份
    附卷可稽(見本院卷第81至99頁)，被告既曾因故意犯罪而受
    有期徒刑以上刑之宣告，核與刑法第74條第1項宣告緩刑規
    定不符，依法自不得宣告緩刑。㈢綜上所述，本件被告之上
    訴，為無理由，應予駁回。
應依刑事訴訟法第368條，判決如主文。
本案經檢察官張勝傑提起公訴，檢察官張秋雲到庭執行職務。
中　　華　　民　　國　  111    年　　7  　月　　19　　日
                  刑事第一庭　  審判長法　官  周煙平　
　　　　　　　　　　　　　　　　　　  法　官  連育群
　　　　　　　　　　　　　　　　　　  法　官  吳炳桂 
以上正本證明與原本無異。
如不服本判決，應於收受送達後20日內向本院提出上訴書狀，其
未敘述上訴之理由者並得於提起上訴後20日內向本院補提理由書
（均須按他造當事人之人數附繕本）「切勿逕送上級法院」。
                                      書記官  鄭舒方
中　　華　　民　　國　　111 　年　　7 　　月　　20　　日
　　　　　　　　　　　　　　　　　　　 
附錄本案論罪科刑法條全文：
毒品危害防制條例第4條第3項、第6項：
製造、運輸、販賣第三級毒品者，處七年以上有期徒刑，得併科
新臺幣一千萬元以下罰金。
前五項之未遂犯罰之。
附件：
編號 扣案物品 鑑定結果/說明 證據及其出處  1 毒品咖啡包28包（各含包裝袋1只） 一、證物外觀：AAPE猿頭橘黃迷彩底混合包（内含黃色粉末）。 二、鑑定結果： ①驗前總毛重147.37公克。 ②檢驗出第三級毒品"4-甲基甲基卡西酮"（Mephedrone）成分。 ③抽取0.214公克鑑定用罄，驗餘總毛重合計147.156公克。 台灣尖端先進生技醫藥股份有限公司110年9月1日毒品證物鑑定分析報告1份（見偵卷第133頁）。   2 愷他命6包（各含包裝袋1只） 1.驗前總毛重7.20公克。 2.檢驗出第三級毒品愷他命(Ketamine)成分。 3.抽取0.033公克鑑定用罄，驗餘總毛重合計7.167公克。 ①台灣尖端先進生技醫藥股份有限公司110年9月6日毒品證物鑑定分析報告1份（見偵卷第165頁）。 ②查獲毒品照片（見偵卷第48至51頁，照片編號3至10）。 3 iPhone廠牌手機1支（無門號） 被告所有，且供本次販毒聯繫所用。  4 三星廠牌手機1 支（含門號0000000000之SIM卡1張） 與本案無關。